---
title: "226305 Forschungsbericht"
subtitle: "Karrierwege in der Formel 1: Eine Netzwerkanalyse zu Teams, Klassen und Nachwuchsprogrammen
  (2015-2025)"
author: Jennifer Chisom Edeh, Leonie Helbich, Dang Minh Thu Pham, Stefania Santucci,
  Alina Württemberger
date: "2025-11-21"
output:
  pdf_document: default
  html_document: default
  word_document: default
editor_options:
  markdown:
    wrap: 72
toc: true
---

# Keywords und Abstract

Netzwerkanalyse, Formel 1, Motorsport, Karrierenetzwerke,
Nachwuchstalente

Der Aufstieg in die Formel 1 ist abhängig von institutionelle
Fördermechanismen, Teamzugehörigkeiten und systematisierte
Nachwuchswege. Diese Netzwerkforschung analysiert die Karriereverläufe
alle Formel-1-Fahrer von 2015 bis 2025, um zu verdeutlichen, welche
Teams, Nachwuchsprogramme und Rennserien zentrale Rollen in diesem
System einnehmen. Auf Basis einer selbst erhobenen Edge- und Nodelist
werden Verbindungen zwischen Fahrern, Formel-1-, Formel-2- und
Formel-3-Teams sowie Nachwuchsakademien visualisiert und mithilfe
zentraler Netzwerkmaße ausgewertet. Die Analyse zeigt, dass das
Karrierenetzwerk hierarchisch aufgebaut ist. Es wird von wenigen
Schlüsselakteuren wie ART Grand Prix, Prema Racing und dem Red Bull
Junior Team dominiert. Fahrer aus Nachwuchsprogrammen folgen enger
vernetzten Karrierewegen, während unabhängige Fahrer unterschiedlichere
Wege in die Formel 1 haben. Der Vergleich zwischen 2015 und 2025 zeigt,
dass sich der Karriereverlauf in den letzten Jahren stärker auf wenige
zentrale Teams und Programme konzentriert hat. Besonders die
Nachwuchsprogramme gewinnen zunehmend an Einfluss. Damit zeigt die
Analyse nicht nur, wie eng die Karrierepfade im Motorsport miteinander
verflochten sind, sondern gibt auch Hinweise darauf, wie sehr diese
Strukturen den Einstieg in die Formel 1 bestimmen.

# 1. Einleitung

Für viele ist die Formel 1 der Inbegriff von Geschwindigkeit, Ruhm und
Höchstleistung. Der Weg dorthin wirkt glamourös und steht sinnbildlich
für sportlichen Erfolg. Doch hinter den Erfolgen auf der Strecke
verbirgt sich ein komplexes System aus gezielter Nachwuchsförderung,
struktureller Planung und institutionellen Verbindungen. Karrieren im
professionellen Sport entstehen selten zufällig. Wer jedoch diesen
Karrieresprung schafft, verdankt ihn meist nicht nur Talent oder
Disziplin, sondern auch einer gezielten Förderung und der richtigen
Einbettung in die Strukturen des professionellen Motorsports. Der Erfolg
eines Fahrers, vor allem bei Sportarten wie dem Motorsport, hängt von
einem komplexen Zusammenspiel aus individueller Leistung,
institutionellen Strukturen, ökonomischen Faktoren und sozialen
Netzwerken ab. Kaum ein Fahrer gelangt heute allein durch sein Talent in
die Königsklasse des Motorsports.

Wie Puschkeit (2022) herausstellt, entstehen Erfolge mittlerweile kaum
noch zufällig. Das Prinzip der Systematisierung betrifft nicht nur
technische Abläufe, sondern auch die Entwicklung von Fahrern (vgl.
Puschkeit 2022, S. 127). Förderstrukturen, finanzielle Mittel und
Zugehörigkeiten bestimmen vermehrt, welche Nachwuchsfahrer die Chance
erhalten, sich auf höchstem Niveau zu beweisen. Außerdem wurden Teams
und Nachwuchsprogramme institutionalisiert und professionalisiert (vgl.
Bauer 2022, S. 296–298). Zum anderen gibt es eine klare Hierarchisierung
der FIA-Nachwuchsserien, wodurch Aufstiegspfade entstanden sind (vgl.
Mourao 2024, S. 1–3, 16–17). Zusätzlich gewann der Einfluss von
Sponsoringprogrammen größere Bedeutung, welches Einfluss auf den
Karriereweg von Fahrern prägt (vgl. Ruda 2022, S. 378–390; Krell und
Nieland 2024, S. 152–157).

Dennoch ist bislang wenig darüber bekannt, welche Verbindungen zwischen
Teams, Klassen und Nachwuchsprogrammen tatsächlich den Aufstieg
begünstigen. Die Formel 1 ist damit längst nicht mehr nur ein
Wettbewerb, sondern Ausdruck eines eng vernetzten Systems, das
Fahrerkarrieren maßgeblich beeinflusst. Während in anderen Sportarten
Karriereverläufe umfassend untersucht werden, gibt es in der
Karriereforschung der Formel 1 bislang nur wenig konkrete
Forschungsergebnisse (vgl. Faria und Ferreira 2024, S. 2).

Vor diesem Hintergrund widmet sich die vorliegende Arbeit der Frage,
welche Verbindungen zwischen Teams, Klassen und Nachwuchsprogrammen den
Weg von Fahrern in die Formel 1 im Zeitraum von 2015 bis 2025 prägen.
Ziel ist es, die Netzwerkstrukturen der Fahrerkarrieren sichtbar zu
machen und zu analysieren, welche Akteure besonders zentrale Rollen
einnehmen.

# 2. Hauptteil

## 2.1. Stand der Forschung

### 2.1.1. Karriereforschung im Sport und im Motorsport

Die Karriereforschung liefert einen theoretischen Rahmen, um
individuelle Laufbahnen als eine Folge von beruflichen Erfahrungen und
sozialen Kontakten zu verstehen (vgl. Latzke et al. 2018, S. 5).
Karriere wird nicht nur als linearer Aufstieg gesehen, sondern als
Wechselwirkung zwischen Person und Umfeld, beeinflusst von
institutionellen Bedingungen (vgl. Collin 2006, zitiert nach Latzke et
al. 2018, S. 5). Besonders im Leistungssport sind diese stark durch
Organisationen, Förderstrukturen und Netzwerke geprägt.

Barthauer, Sauer und Kauffeld (2018) betonen, dass berufliche Netzwerke
aus dem Geflecht aller berufsrelevanten Kontakte bestehen. Dazu zählen
offizielle Strukturen wie Teams, Verbände und Organisationen sowie
informelle Beziehungen mit Mentoren und Förderern. Für die
Laufbahnentwicklung ist weniger das individuelle Talent entscheidend,
sondern die Positionierung innerhalb des Netzwerks (vgl. Barthauer et
al. 2018, S. 243). Diese Perspektive lässt sich auf den Motorsport
übertragen, wo Kontakte zu Teamchefs, Sponsoren und Ausbildungsakademien
karriereentscheidend sind.

Die Karriereforschung zeigt zusätzlich, dass geplante Übergänge wichtig
sind. Laut Latzke et al. (2018) verlaufen Karrieren immer häufiger nach
standardisierten Mustern, die von Organisationen geprägt werden. Im
Sport illustriert sich das zum Beispiel durch nationale Förderprogramme
oder Nachwuchsleistungszentren. Auch das lässt sich auf die Formel 1
übertragen: Juniorprogramme wie zum Beispiel von Red Bull, Ferrari oder
Mercedes fungieren als Karrierenetzwerke und bieten den Weg zu höheren
Rennserien (vgl. Latzke et al., 2018, S. 17, S. 23). Auch im Formelsport
zeigt sich diese Entwicklung. Mit der Zusammenführung von GP3 und der
Formel-3-Europameisterschaft zur neuen FIA-Formel-3-Meisterschaft
entstand 2019 ein vereinheitlichter Aufstiegsweg innerhalb des
Nachwuchsweges (vgl. Fehling 2018).

Im Motorsport selbst beleuchtet Bauer (2022) die inneren Strukturen von
Teams. Sie beschreibt Motorsportteams als „lebendige, dynamische
Systeme" (vgl. Bauer 2022, S. 298). Diese systemische Sicht
verdeutlicht, dass Karriereentscheidungen in der Formel 1 nicht isoliert
getroffen werden, sondern Ergebnis dynamischer Entscheidungsprozesse
sind. Ruda (2022) zeigt zudem, dass ökonomische und kommunikative
Faktoren, beispielsweise Sponsoring oder mediale Sichtbarkeit, zentrale
Einflussgrößen darstellen (vgl. Ruda 2022, S. 389–390). Der Weg in die
Formel 1 ist somit nicht nur sportlich, sondern wird maßgeblich durch
ein Netzwerk ökonomischer Rahmenbedingungen geprägt.

Die vorher angesprochene ökonomische Komponente im Motorsport führt auch
zu strukturellen Ungleichheiten. Krell und Nieland (2024) erläutern,
dass durch ungleiche Budgets eine Zweiklassengesellschaft entsteht. Das
wird deutlich durch sogenannte „Pay Driver“ wie beispielsweise Lance
Stroll, der nicht nur durch Talent, sondern durch Geld und Kontakte in
die F1 gekommen ist. Nur wenige Fahrer verfügen über die finanziellen
Mittel oder Netzwerke, um konkurrenzfähige Teams zu erreichen (vgl.
Krell & Nieland 2024, S. 157). Dieser Aspekt spielt für unsere Forschung
eine entscheidende Rolle, da wir jenen durch die Netzwerkforschung
sichtbar machen können.

Mourao (2024) untersucht erstmals die Formel 1 nur über die
Fahrerwechsel zwischen den Teams. Die Analyse zeigt, dass diese
Bewegungen ein deutlich strukturierteres Netzwerk bilden statt
zufälliger Transfers (vgl. Mourao 2024, S. 1). Daraus resultiert die
Annahme, dass die Konstrukteursweltmeister, also die Teams, die die
offizielle Teamwertung der Formel 1 gewinnen, besonders zentrale
Vermittler im Netzwerk sind. Gleichzeitig sind diese Teams sehr
selektiv, denn sie behalten starke Fahrer und nehmen nur selten Fahrer
aus schwächeren Teams auf (vgl. Mourao 2024, S. 1–2). Die Analyse zeigt
außerdem, dass Fahrer häufiger zwischen Teams mit deutlich
unterschiedlichen Stärken oder Budgets wechseln, statt zwischen zwei
ähnlich starken Teams. Die Ergebnisse unterstreichen, dass Karrierewege
in der Formel 1 stark von institutionalisierten Hierarchien geprägt sind
und dass Fahrerwechsel einem strategischen Muster folgen. Damit ergänzt
die Studie die Karriereforschung im Motorsport um eine netzwerkbasierte
Perspektive (vgl. Mourao 2024, S. 1–2).

### 2.1.2. Soziale Netzwerkanalyse in der Sportforschung

Die soziale Netzwerkanalyse (SNA) ist ein weitverbreitetes Werkzeug zur
Untersuchung von Beziehungen und Karrierepfaden. In der Sportforschung
wurde sie bislang vor allem zur Analyse von Teaminteraktionen oder
Führungsnetzwerken eingesetzt. Ein aktuelles Beispiel liefert Motley et
al. (2025), die die Karrierewege von 50 Frauen in Führungspositionen im
US-College-Sport untersuchten. Sie zeigen, dass Karriereverläufe durch
institutionelle Verknüpfungen, Mentoring-Beziehungen und
Organisationserfahrungen geprägt sind (vgl. Motley et al. 2025, S.
33–43).

Vor allem die nachgewiesenen institutionellen Verknüpfungen bieten eine
Grundlage für eine SNA der Formel-1-Fahrer, da der Weg von Fahrern durch
eine Reihe institutioneller Stationen verläuft. Auf die Formel 1
übertragen lassen sich ähnliche Muster vermuten, zum Beispiel der
Einfluss von bestimmten Nachwuchsprogrammen oder Teams in den Serien FIA
Formel 2 und Formel 3.

Faria und Ferreira (2024) wenden die Netzwerkanalyse erstmals direkt auf
die Formel 1 an, allerdings nicht in Bezug auf Karrierewege, sondern zur
Untersuchung von Einflussstrukturen unter Fahrern. Ihre Studie zeigt,
dass die Bedeutung eines Fahrers nicht allein durch Titel bestimmt wird,
sondern durch die Struktur gemeinsamer Podien. Das bedeutet, Einfluss im
Motorsport kann nicht nur durch Erfolg bei Rennen entstehen, sondern
auch durch wiederkehrende Interaktionen. Die Studie zeigt erneut, dass
Individuen im Sport netzwerkbasiert anzusehen sind (vgl. Faria und
Ferreira 2024, S. 6–10). Obwohl also erste netzwerkanalytische Ansätze
im Motorsport existieren, fehlt bislang eine Untersuchung, die die
Karriereverbindungen zwischen Serien, Teams und Juniorprogrammen
systematisch abbildet.

### 2.1.3. Forschungslücke

Die bisherige Forschung zum Motorsport konzentriert sich auf
Teammanagement (vgl. Bauer 2022), Sponsoring (vgl. Ruda 2022) oder
Wettbewerbsdynamiken (vgl. Budzinski und Feddersen 2019), während
Karrierepfade und soziale Verbindungen kaum empirisch untersucht wurden.
Studien wie jene von Faria und Ferreira (2024) liefern wertvolle
methodische Anknüpfungspunkte, beschränken sich jedoch auf die
Leistungs- und Einflussmessung innerhalb der Formel 1 selbst. Eine
Betrachtung der strukturellen Übergänge in die Formel 1, also der Wege
von Nachwuchsserien über Juniorprogramme bis zum Formel-1-Debüt, fehlt
weitgehend.

Gerade in den letzten Jahren haben sich die Wege in die Formel 1 stark
institutionalisiert. Seit der Einführung der FIA-Formelserien zwischen
2014 und 2019 besteht eine klare Hierarchie des Aufstiegs (vgl. Mourao
2024, S. 1–3; 16–17). Gleichzeitig verstärkten die Formel-1-Teams ihre
Nachwuchsprogramme. Dennoch existieren weiterhin Fahrer, die außerhalb
dieser Strukturen in die Formel 1 gelangen, etwa über eigene Sponsoren,
nationale Förderungen oder Einzelfälle wie Pay Driver.

Dieses Spannungsfeld zwischen festen Karrierewegen und unabhängigen
Ausnahmefällen wurde bisher noch nicht genau untersucht. Hier gibt es
eine Forschungslücke, die sich mit sozialer Netzwerkanalyse gut
erforschen lässt, um sowohl direkte als auch indirekte Verbindungen
darzustellen.

### 2.1.4. Ableitung der Hypothesen

Aus dem skizzierten Forschungsstand ergeben sich zwei zentrale
Hypothesen, die auf die Struktur und Dynamik des Karriere-Netzwerks in
der Formel 1 zielen:

-   H1: Fahrer, die Teil eines Formel-1-Juniorprogramms waren,
    erscheinen im Netzwerk häufiger auf den institutionell vorgesehenen
    Pfad in die Formel 1.

    → Diese Hypothese gründet auf der Beobachtung, dass Juniorprogramme
    als institutionelle Brücken fungieren (vgl. Kauffeld und Spurk 2018;
    Barthauer et al. 2018) und durch Mentoring-, Ressourcen- und
    Informationsvorteile Karriereaufstiege beschleunigen (vgl. Motley et
    al. 2025).

-   H2: Die Zahl der Standardwege über FIA-Serien steigt, während
    unabhängige Wege abnehmen.

    → Diese Hypothese basiert auf der Annahme einer zunehmenden
    Institutionalisierung der Karrierearchitektur (vgl. Latzke et al.

    2018) und der Professionalisierung der Motorsportstrukturen (vgl.
          Bauer 2022; Ruda 2022).

## 2.2. Codebuch, Datenerhebung und Datenbereinigung

Die Datengrundlage dieser Untersuchung basiert auf öffentlich
zugänglichen und überprüfbaren Quellen, die detaillierte Informationen
zu den Karriereverläufen von Formel-1-Fahrern im Zeitraum von 2015 bis
2025 bereitstellen. Hauptquelle war dabei die Motorsportdatenbank
speedsport-magazine (vgl. Speedsport Magazine, o. J.), die umfassende
Profile zu Fahrern, Teams und Rennserien enthält. Ergänzend wurden
offizielle Team- und Akademienwebseiten sowie Pressemitteilungen
herangezogen, um Vertragsverhältnisse, Team- und
Nachwuchsprogrammzugehörigkeit zu verifizieren. Durch diese Kombination
aus datenbankbasierten und offiziellen Quellen konnte eine hohe
Datenvalidität gewährleistet werden. Das Sampling folgte einem klar
definierten Auswahlkriterium, das darauf abzielte, ausschließlich Fahrer
zu berücksichtigen, die in dem genannten Zeitraum einen offiziellen
Formel-1-Vertrag besaßen und mindestens bei einem Rennen gefahren sind.
Fahrer, die lediglich als Ersatz- oder Testfahrer ohne offiziellen
Teamvertrag eingesetzt wurden, wurden explizit aus dem Datensatz
ausgeschlossen. Damit konzentriert sich die Analyse auf institutionell
abgesicherte Karriereverläufe, die tatsächlich Teil der strukturellen
Förder- und Rekrutierungsmechanismen der Formel 1 sind. Dies stellt
sicher, dass die erfassten Verbindungen nicht durch einmalige oder
zufällige Ereignisse verzerrt werden, sondern reale Beziehungen zwischen
Fahrern und Teams widerspiegeln.

Basierend auf die Datengrundlagen wurde ein Codebuch entwickelt, das als
einheitliche Grundlage für die Codierung und Auswertung diente. Mit der
Operationalisierung wurde das Ziel verfolgt, komplexe Sachverhalte in
klar definierte und nachvollziehbare Werte zu übertragen. Dadurch waren
alle Teammitglieder auf dem gleichen Stand und konnten Entscheidungen
schnell treffen. Zudem sollte sichergestellt werden, dass alle
relevanten Aspekte einheitlich erfasst werden und die Datenerhebung und
-bereinigung vereinfacht wird. Um die Beziehungsstrukturen zwischen
Fahrern, Teams und Nachwuchsakademien zu analysieren, wurde eine
Edgelist erstellt. Diese zeigt sämtliche Verbindungen zwischen den
Akteuren in einheitlicher Form, um die erhobenen Daten so aufzubereiten,
dass sie strukturiert und auswertbar für die Netzwerkanalyse sind. Jeder
Datensatz in der Edgelist beschreibt eine Beziehung zwischen zwei Knoten
(„from” und „to”). Dazu erhalten sie zusätzliche Informationen zur Art,
Stärke und zum zeitlichen Verlauf dieser Verbindung. Die Variablen
wurden wie folgt definiert:

-   **from / to**: Identifikation der Knoten erfolgt durch die Initialen
    des Vor- und Nachnamens, um eindeutige Zuordnungen zu gewährleisten.

-   **year**: Ganzzahlige Variable, die das Jahr anzeigt, in dem die
    Beziehung entstanden ist. Zum Beispiel das Jahr, in dem ein Fahrer
    erstmals aktiv in einem Team oder Nachwuchsakademie wurde.

-   **weight**: Diese Variable beschreibt die Stabilität der Verbindung
    zwischen Fahrer und Organisation. Ein höherer Wert steht für engere
    Beziehung innerhalb der Teams:

    -   1 = keine Gewichtung

    -   2 = in mehreren Teams innerhalb der Klasse

    -   4 = in zwei Teams innerhalb der Klasse

    -   6 = in einem Team innerhalb der Klasse

-   **relation**: Einordnung der Beziehung zwischen den Knoten nach Art.
    Unterschieden wird hier nach Rennserie und Nachwuchsakademie:

    -   1 = Formel 1

    -   2 = Formel 2

    -   3 = Formel 3

    -   4 = Nachwuchsakademie

Jeder Datensatz in der Nodelist beschreibt einen einzelnen Knoten
innerhalb des Netzwerks. Diese Knoten erhielten ergänzende Informationen
zur Identität, Zugehörigkeit und Funktion. Die Variable wurde wie folgt
operationalisiert:

-   **id**: Identifikation der Knoten erfolgt durch die Initialen des
    Vor- und Nachnamens, um eindeutige Zuordnungen zu gewährleisten.

-   **name**: Vollständiger Name der Person beziehungsweise der
    Organisation type: Einordnung des Knotens nach seiner Zugehörigkeit
    im Netzwerk:

    -   1 = Formel-1-Team

    -   2 = Formel-2-Team

    -   3 = Formel-3-Team

    -   4 = Nachwuchsakademie

    -   5 = Fahrer

-   **teams**: Aktuelles oder zuletzt zugehöriges Team.

-   **debut_year**: Ganzzahlige Variable, die das erste Jahr in der
    Formel 1 angibt.

-   **last_year**: Ganzzahlige Variable, die das letzte Jahr in der
    Formel 1 angibt.

-   **independent**: beschreibt, ob die Fahrer in einer
    Nachwuchsakademie oder in keiner waren:

    -   1 = unabhängig

    -   2 = neutral (Teams)

    -   3 = abhängig

-   **born**: Ganzzahlige Variable, die das Geburtsjahr angibt.

Durch diese Operationalisierung entstand eine Grundlage, die
ermöglichte, dass Verbindungen, Wechsel zwischen Rennklassen und
Nachwuchsakademien in den Fahrerkarrieren systematisch dokumentiert und
untersucht werden konnten.

Die Datenerhebung erfolgte auf Basis der zuvor beschriebenen Quellen.
Für jeden Fahrer wurden alle relevanten Karrierestationen anhand der
definierten Typen (Formel 1, Formel 2, Formel 3 und Nachwuchsakademien)
erhoben und in die Edgelist sowie Nodelist eingetragen. Hierfür wurden
ausschließlich nur nachweisbare Verbindungen beachtet, die durch
offizielle Quellen wie Motorsportdatenbanken, Team- und
Akademiewebseiten sowie Pressemitteilungen bestätigt sind. Zur
Sicherstellung der Daten wurden alle erhobenen Informationen mehrfach
überprüft, mit weiteren Quellen abgeglichen und bei Abweichungen erneut
recherchiert sowie gegebenenfalls korrigiert oder ausgelassen.
Anschließend wurden Schreibweisen vereinheitlicht und Doppelungen
entfernt. Die Edge- und Nodelist wurden dann final zusammengeführt und
geprüft, ob alle in der Edgelist vorkommenden Verbindungen zu den Knoten
in der Nodelist passen. Mit diesem Bereinigungsprozess entstand ein
vollständiger Datensatz, der als Grundlage für die Netzwerkanalyse
fungiert.

## 2.3. Visualisierung des Gesamtnetzwerks

```{r Gesamnetzwerk erstellen, echo=FALSE, message=FALSE, warning=FALSE, paged.print=TRUE, fig.height=10, fig.width=15}
knitr::opts_chunk$set(echo = TRUE)
library(tidyverse)
library(igraph)
library(manynet)
library(tidygraph)

# Einlesen der Edge- und Nodelist
el <- read.csv("https://raw.githubusercontent.com/dp064/Karriereweg_Formel1/refs/heads/main/edgelist.csv", header=T, as.is=T, sep = ",")

nl <- read.csv("https://raw.githubusercontent.com/dp064/Karriereweg_Formel1/refs/heads/main/nodelist.csv", header=T, as.is=T, sep = ",")

edgematrix <-as.matrix(el)

# Spalten umbenennen
nl <- nl|>
  rename("full_name"= "name")|>
  rename("name"="id")

# Zusammenführen von Edge- und Nodelist als igraph-Objekt f1
f1 <- graph_from_data_frame(d = edgematrix, vertices = nl, directed = FALSE)

# Wandelt igraph in tibble um
f1 <- as_tbl_graph(f1)
f1
```

```{r einfache visualisierung, fig.height=15, fig.width=20}
plot(f1,
     asp=0, 
     layout=layout_with_kk,
     edge.arrow.size=.5,
     vertex.size=10,
     main ="Formel-1-Fahrer und ihre Karrierewege")
```

```{r Visualisierung der Typen, fig.height=20, fig.width=30}
# Farben basierend auf Type vordefinieren
type_shapes <- c(
  "1" = "csquare",
  "2" = "csquare",
  "3" = "csquare", 
  "4" = "csquare",
  "5" = "circle"
)
# Farben basierend auf Type vordefinieren
type_colors <- c(
  "1" = "indianred2",
  "2" = "skyblue2",
  "3" = "gold",
  "4" = "darkolivegreen2",
  "5" = "grey")

# Legt die Linientypen der Kanten fest
E(f1)$lty <- ifelse(E(f1)$relation == "4", "dashed", "solid") # Beziehung mit relation gleich 4 sind gestrichelt, alle anderen durchgehend

# Formen und Farben basierend auf Type jeden Knoten zuweisen
V(f1)$shape <- type_shapes[V(f1)$type]
V(f1)$color <- type_colors[V(f1)$type]

plot(f1, # ruft das tidygrapg-Objekt auf
     asp = 0, #nutzt die komplette Leinwand
     layout=layout_nicely, # macht das Netzwek schön
     rescale=TRUE, # Layout wird reskaliert
     vertex.size=degree(f1)/1.5, # Knotengröße entspricht halbem Degree
     vertex.label.cex = 0.75, # Label-Größe
     vertex.label=V(f1)$full_name, # definiert die Labels der Knoten
     vertex.label.color="black", # färbt die Labels
     edge.size=10, # Dicke der Kanten
     height = 9, # gibt die Höhe an
     width = 16, # gibt die Breite an
     main="Formel-1-Fahrer und ihre Karrierewege") # gibt der Visualisierung einen Titel
```

Der erste Chunk illustriert die einfache Visualisierung. Mit ihr wird
geprüft, ob die Abbildung ausgeführt werden kann. In dem darauffolgenden
Chunk wurden dann den Knoten mit Typ Fünf, also den Formel-1-Fahrern,
die Farbe Grau und Form Kreis zugewiesen. Alle anderen Typen erhielten
die Form eines Quadrats. Die Formel-1-Teams sind Rot, die Formel-2-Teams
Blau, die Formel-3-Teams Gelb und die Nachwuchsakademien Grün.
Zusätzlich erhielten die Kanten mit den Nachwuchsakademien einen
gestrichelten Linientyp. Um ein besseres Verständnis für das Netzwerk zu
gewährleisten, benutzen wir nicht mehr die IDs als Label der Knoten,
sondern die Fahrernamen beziehungsweise die der Teams.

## 2.4. Netzwerkmaße

```{r Netzwerkmaße}

# handelt sich es um ein one-moder oder two-mode Netzwerk?
is_bipartite(f1)

# zählt die Knotenanzahl
vcount(f1)

# zählt die Kantenanzahl
ecount(f1)

# CoPilot: Du bist RStudio Experte und Profi für soziale Netzwerkanalyse. Dabei benutzt du folgende Pakete: library(tidyverse) library(igraph) library(manynet) library(tidygraph). Wie zählst du, wie viele Knoten es gibt, von den einzlenen Typen? Ich möchte herausfinden, wie viele organissationen und wie viele Fahrer.

# https://copilot.microsoft.com/shares/eVumcuUEptkw5K8SueQyh
table(V(f1)$type) # gibt die Anzahl der verschieden Typen an


# besteht das Netzwerk aus Komponenten?
# wenn ja, wie vielen?
is_connected(f1)
components(f1)

# Ist es ein gerichtetes Netzwerk?
is_directed(f1)

# Dichte des Netzwerks in Prozent
dichte <- edge_density(f1)*100
dichte

# durchschnittliche Distanz zwischen allen Knoten
mean_distance(f1)

# Umfang des Netzwerks
diameter(f1)

# Pfaddistanzen (Distance)
farthest_vertices(f1)
```

Das vorliegende Netzwerk ist ungerichtet und bipartit. Es bildet
ausschließlich die Beziehungen zwischen den Formel-1-Fahrern und den
Organisationen ab, bei denen sie im Verlauf ihrer Karriere aktiv waren.
Somit werden die institutionellen Zusammenhänge entlang individueller
Karriereverläufe sichtbar. Das Netzwerk ist gewichtet, das bedeutet,
dass die Stabilität der Beziehungen berücksichtigt wird. Eine höhere
Kantengewichtung zeigt demnach eine engere Beziehung. Nach der
Bereinigung der Daten umfasst das Netzwerk insgesamt 216 Kanten und 109
Knoten, wovon 53 Formel-1-Fahrer, sieben Nachwuchsakademien, jeweils 19
Formel-3- und -2-Teams und elf Formel-1-Teams sind. Es besteht aus zwei
Komponenten, wobei eine große Hauptkomponente den überwiegenden Teil der
Karrieren darstellt und eine kleinere Nebenkomponente bestehend aus zwei
Knoten. Von allen möglichen Verbindungen beträgt die Dichte im Netzwerk
rund 3,67 Prozent. Dies lässt sich damit begründen, dass der Motorsport
vor allem aber auch Formelserien selektiv ist. Durchschnittlich benötigt
ein Knoten 9,4 Schritte, um von einem Knoten zu einem anderen zu
gelangen. Der Durchmesser des Netzwerks beträgt 30 Schritte zwischen den
Knoten Caterham Academy und dem Formel-3-Team Signature. Die maximale
Pfaddistanz beträgt 30 Schritte. Diese Struktur demonstriert ein
hochgradig differenziertes Karrieresystem, in dem sich ein paar
institutionelle Kerne aus etablierten Teams und Akademien herausgebildet
hat. Es gibt jedoch trotzdem weiterhin einzelne unkonventionelle Pfade.

## 2.5. Zentralitätsmaße

Zur Bestimmung der strukturellen Bedeutung einzelner Akteure innerhalb
der Netzwerke wurden die Zentralitätsmaße Degree, Betweenness und
Closeness berechnet. Sie geben Aufschluss über Konnektivität,
Vermittlungsfunktion und hierarchische Einbindung einzelner
Organisationen und Fahrer.

```{r Degree-Zentralität}
# Welcher Knoten hat welchen Degreewert?
c_deg <- degree(f1, mode="all")
c_deg
which.max(degree(f1, mode="all")) # größter Wert
which.min(degree(f1, mode="all")) # kleinster Wert

```

Mit dem Degreewert ist es möglich, zunächst einen Überblick über
zentrale Knoten im Netzwerk zu erhalten. Das Formel-3-Team ART Grand
Prix (ART3) hat mit einem Wert von 13 die höchste Degree-Zentralität.
Somit sind sie mit vielen Knoten direkt verbunden und fungieren als
zentrale Talentschmiede. Weiterhin besitzen auch das Formel-2-Team ART
Grand Prix (ART2) und die Nachwuchsakademie Red Bull Junior Team (RBR)
mit einem Degreewert von 12 eine zentrale Position im Netzwerk. Diese
Knoten haben folglich einen großen Einfluss im Netzwerk und sind
wichtige Stationen, um in die Formel 1 aufzusteigen. Außerdem haben die
Formel-1-Teams Visa Cash App RB (VC) mit einem Degreewert von 11,
Williams (W) mit einem Degreewert von ebenfalls 11 und Stake (S1) mit
einem Degreewert von 10 eine hohe Zentralität. Ein hoher Degreewert bei
Formel-1-Teams bedeutet, dass viele Fahrer ihren Formel-1-Einstieg über
diese Teams fanden. Solche Teams ermöglichen häufiger die Chance, in die
höchste Klasse des Motorsports zu gelangen, und stellen so die
Hauptzugänge dar.

Im Gegensatz dazu weist ein niedriger Wert auf periphere Akteure hin.
Fahrer, die einen Degreewert von eins haben wie Fernando Alonso (FA),
Felipe Massa (FM), Jenson Button (JB), Kimi Räikkönen (KR) oder Robert
Kubica (RK) sind schwach eingebunden im Netzwerk und sind nur zu ihren
Einstiegsformel-1-Team verbunden. Sie spielen in der Karrierearchitektur
eher eine Randrolle. Für ein Team in der Formel 2 oder 3 bedeutet eine
Degreewert von eins, dass sie nur mit einem Fahrer verbunden sind. Sie
haben keine nachhaltige beziehungsweise wiederkehrende
Nachwuchsfunktion, sondern stellen eher einzelne, einmalige Stationen
dar. Für die Nachwuchsakademie Caterham Academy (CA) weist dies auf eine
geringe institutionelle Reichweite und daraufhin, dass keine
systematische Förderung etablieren wurden konnte. Formel-1-Teams, die
einen Degreewert von eins haben, sind nicht zentrale Eintrittsknoten,
sondern symbolisieren eher die Einzelfälle im Karrierenetzwerk. Meistens
sind das Teams, die kurz in der Formel-1 waren oder eher erfahrene
Fahrer rekrutieren, anstatt Talente aus der Nachwuchsstruktur.

```{r Betweenness-Zentralität}
# Betweenness (Wie gut verbindet der Knoten andere?)
c_betw <- betweenness(f1, normalized=TRUE)
c_betw
which.max(betweenness(f1)) # größter Wert
which.min(betweenness(f1)) # kleinster Wert

# Copilot: Wie erstellt man eine Tabelle nach der Betweennessgröße? Ich habe bis jetzt folgendes: c_betw <- betweenness(f1, normalized=TRUE) c_betw
# https://copilot.microsoft.com/shares/eVumcuUEptkw5K8SueQyh
sort(c_betw, decreasing = TRUE) # Tabelle sortiert anzeigen

```

Um herauszufinden, ob die Knoten, die im Netzwerk viele Verbindungen
haben, auch als Brücke zwischen anderen Knoten fungieren, muss die
höchste Betweenness-Zentralität berechnet werden. Dies wird mit dem
Befehl which.max ermittelt. Der Knoten mit dem höchsten Betweennesswert
ist der Knoten W, also das Formel-1-Team Williams. Williams besitzt eine
Betweenness-Zentralität von 0,23. Dies weist auf die besondere Rolle des
Akteurs als Vermittlungsfunktion im Karrierenetzwerk. Williams liegt
strukturell zwischen verschiedenen Nachwuchsprogrammen und der
Formel-1-Ebene, und fungiert somit als Brückenknoten im Übergang von der
Entwicklungsebene zur Profiklasse. Ein Formel-1-Team mit einer niedrigen
Betweenness wie Scuderia Minardi, Mercedes, Caterham oder HRT, befinden
sich am Rand des Netzwerks und stellen eher Endpunkte erfolgreicher
Karrieren als Übergangsstationen dar.

Unter den Fahrern hat Pierre Gasly (PG) mit einer
Betweenness-Zentralität von 0,13 den höchsten Wert. Dies bedeutet, dass
er im Netzwerk eine vermittelnde Schlüsselposition einnimmt und als
Bindeglied zwischen Teams und Rennklassen agiert. Sein Karriereweg
verbindet unterschiedliche Stationen miteinander, was auf eine Mobilität
und strategische Übergangsposition im Gesamtnetzwerk hinweist. Solche
Fahrer tragen zur Verknüpfung institutioneller Teilbereiche bei. Im
Gegensatz dazu weisen zahlreiche Fahrer wie Nico Hülkenberg (NH), Kimi
Räikkönen (KR), Fernando Alonso (FA), Felipe Massa (FM) und Jenson
Button (JB) eine Betweenness-Zentralität von null auf. Diese Akteure
liegen auf keinem der kürzesten Pfade zwischen anderen Knoten und
übernehmen somit auch keine strukturelle Vermittlungsfunktion im
Netzwerk. Sie sind ausschließlich direkt mit einem Team verbunden und
bilden keine Brücken zwischen unterschiedlichen Organisationen. Da es
sich hierbei um unabhängige Fahrer handelt, spiegelt sich jene Werte auf
die fragmentierte und individuell verlaufende Karrierewege. Ihre
Karrieren haben keine zentralen Schnittstellen, was auf eine geringere
Einbindung in die institutionelle Karrierestruktur hindeutet.

Auffällig ist es, dass keine der Nachwuchsakademien hohe
Betweennesswerte besitzen. Sie liegen meist im niedrigen beziehungsweise
mittleren Bereich. Das ist darauf zurückzuführen, dass sie zwar viele
Fahrer direkt binden, aber nur über diese Verbindungen indirekt mit den
Teams in den verschiedenen Klassen verknüpft sind. Ihre Funktion besteht
darin, Fahrer in ein System einbinden, welches über bestimmte Teams an
die Formel 1 anschließt.

```{r Closeness-Zentralität}
# Closeness (Sind die Alteri gut vernetzt?)
c_clos <- closeness(f1, normalized=TRUE)
c_clos
which.max(closeness(f1)) # größter Wert
which.min(closeness(f1)) # kleinster Wert
sort(c_clos, decreasing = TRUE) # sortiert die Ergebnisse
```

Damit weitere Aussagen über die Zentralität von Akteuren getroffen
werden können, ist es von Bedeutung, einen näheren Blick auf die
Closeness zu werfen. Mit ihr kann man Schlüsse bezüglich der
Erreichbarkeit, also seine Effizeinz, potentielle Informationen
aufzunehmen und weiterzugeben, ziehen. Die Knoten M, das Formel-1-Team
Scuderia Minardi, und FA, Fernando Alonso, haben beide den höchsten
Closenesswert von eins, was eine direkte, aber isolierte Beziehung
repräsentiert. Die beiden Knoten besitzen keine einzige andere
Verbindung zu anderen Fahrern beziehungsweise Institutionen und sind
damit komplett vom übrigen Netzwerk abgetrennt und bilden somit eine
eigene Komponente. In der Hauptkomponente haben die Formel-2-Teams DAMS
(DAMS2), Rodin Carlin (RC2) und ART Grand Prix (ART2) mit rund 0,15 die
höchste Closeness-Zentralität. Deshalb sind sie effiziente
Zugangspunkte, um in die Formel 1 zu gelangen, denn Fahrer, die über sie
fahren, haben einen direkteren Wege zu anderen Organisationen. Die
deskriptive Analyse dieses Karrierenetzwerks ist damit abgeschlossen.

## 2.6. Teilnetzwerke

### 2.6.1. Ebene

Zur vertieften Analyse der Karrierestrukturen wird das Gesamtnetzwerk in
Teilnetzwerke geteilt. Diese werden nach den Rennklassen 2 und 3, sowie
Nachwuchsakademien gefiltert und visualisiert. Damit soll ersichtlich
werden, welche Klassen und Juniorprogrammen den Weg in die Formel 1
besonders prägen. Das erste Teilnetzwerk bildet die Formel 2.

```{r Teilnetzwerk: Formel 2, fig.height=15, fig.width= 20}
# Teilnetzwerk Formel 2 erstellen 
formel2 <- f1|>
  activate(edges)|> # aktiviert die Kanten
  filter(relation == 2) # filtert Verbindungen nach Formel-2-Team
  
formel2 <- formel2|>
  activate(nodes)|>  # aktiviert die Knoten
  filter(!node_is_isolated()) # entfernt isolierte Knoten

plot(formel2, # ruft das tidygrapg-Objekt auf
     asp = 0, # nutzt die komplette Leinwand
     layout=layout_nicely, # macht das Netzwek schön
     vertex.size=degree(formel2), # Knotengröße entspricht Degree
     vertex.label.cex = 1, # Label-Größe
     vertex.label=V(formel2)$full_name, # definiert die Labels der Knoten
     vertex.label.color="black", # färbt die Labels
     edge.width=V(formel2)$weight, # Dicke der Kanten nach weight
     height = 9, # gibt die Höhe an
     width = 16, # gibt die Breite an
     main=" Teilnetzwerk Formel 2") # gibt der Visualisierung einen Titel

# zählt die Knotenanzahl
vcount(formel2)

# gibt die Anzahl der verschieden Typen an
table(V(formel2)$type) 

# zählt die Kantenanzahl
ecount(formel2)

# Dichte des Netzwerks in Prozent
dichte2 <- edge_density(formel2)*100
dichte2

# Degree-Zentralität berechnen
degree(formel2, mode="all")
which.max(degree(formel2, mode="all")) # größter Wert
# Betweenness-Zentralität berechnen
betweenness(formel2, normalized=TRUE)
which.max(betweenness(formel2)) # größter Wert
```

Das Teilnetzwerk der Formel 2 umfasst 66 Kanten und 55 Knoten, davon 19
Formel-2-Teams und 36 Fahrer. Somit ergibt sich eine Netzwerkdichte von
ca. 4,44 Prozent. Angesichts der bipartiten Struktur kann dieser Wert
als moderat eingestuft werden. Er zeigt, dass innerhalb der Formel 2
eine Verflechtung zwischen den Fahrern und Teams existiert. Mehrere
Fahrer sind also über dieselben Teams miteinander verbunden. Die Teams
agieren hier demnach als zentrale Knoten, die verschiedene Akteure des
Netzwerks miteinander verbinden. Jene Struktur führt dazu, dass Fahrer
indirekt über gemeinsame Teambeziehungen verknüpft sind, auch wenn eine
Interaktion miteinander nicht stattgefunden hat. Besonders die Teams ART
Grand Prix (ART2) und Prema Racing (PR2) zeigen mit ihrer hohen
Gradzentralität, dass viele Formel-1-Fahrer eine Station bei ihnen
verbracht haben. Sie übernehmen innerhalb der Klasse eine zentrale
Rolle, indem sie viele Talente sammeln und in das Netzwerk einbinden.
Dennoch besitzt DAMS (DAMS2) den höchsten Betweennesswert und übernimmt
somit die Rolle als Vermittler zwischen den verschiedenen Knoten. Dies
verdeutlicht, dass die Formel-2-Struktur zentralisiert ist. Die wenigen
Teams bündeln die Verbindungen, wodurch ein verflochtenes Netzwerk
entsteht, das auf feste Zuordnungen setzt.

```{r Teilnetzwerk: Formel 3, fig.height=15, fig.width= 20}
# Teilnetzwerk Formel 3 erstellen 
formel3 <- f1|>
  activate(edges)|> # aktiviert die Kanten
  filter(relation == 3) # filtert Verbindungen nach Formel-3-Teams
  
formel3 <- formel3 |>
  activate(nodes)|> # aktiviert die Knoten
  filter(!node_is_isolated()) # entfernt isolierte Knoten

plot(formel3, # ruft das tidygrapg-Objekt auf
     asp = 0, # nutzt die komplette Leinwand
     layout=layout_nicely, # macht das Netzwek schön
     vertex.size=degree(formel3), # Knotengröße entspricht Degree
     vertex.label.cex = 1, # Label-Größe
     vertex.label=V(formel3)$full_name, # definiert die Labels der Knoten
     vertex.label.color="black", # färbt die Labels
     edge.width=V(formel3)$weight, # Dicke der Kanten nach weight
     height = 9, # gibt die Höhe an
     width = 16,# gibt die Breite an
     main=" Teilnetzwerk Formel 3") # gibt der Visualisierung einen Titel

# zählt die Knotenanzahl
vcount(formel3)

# gibt die Anzahl der verschieden Typen an
table(V(formel3)$type) 

# zählt die Kantenanzahl
ecount(formel3)

# Dichte des Netzwerks in Prozent
dichte3 <- edge_density(formel3)*100
dichte3

# Degree-Zentralität berechnen
degree(formel3, mode="all")
which.max(degree(formel3, mode="all")) # größter Wert
# Betweenness-Zentralität berechnen
betweenness(formel3, normalized=TRUE)
which.max(betweenness(formel3)) # größter Wert
```

Das Teilnetzwerk der Formel 3 besteht aus 61 Kanten und 58 Knoten, davon
19 Formel-3-Teams und 39 Formel-1-Fahrer. Das Netzwerk gliedert sich in
fünf Komponenten auf, wovon eine große Hauptkomponente und vier
kleineren, voneinander isolierte Komponenten unterschieden werden
können. Innerhalb der Hauptkomponente kristallisieren sich drei Zentren
heraus: ART Grand Prix (ART3), Rodin Carlin (RC3) und Prema Racing
(PR3). Diese Akteure verfügen über die meisten Verbindungen zu Fahrern
und bilden den organisatorischen Schwerpunkt der Serie. Die
Netzwerkstruktur ist damit stärker verteilt, was auf eine höhere
Streuung der Karrierepfade der Serie hinweist. Die leicht geringere
Dichte, welche um fast ein Prozent niedriger ist als die des
Formel-2-Netzwerks, unterstreicht, dass die Fahrer in der Formel 3
seltener gemeinsame Stationen teilen und somit auch weniger Teamwechsel
hatten. Gleichzeitig deuten die drei Zentren auf die Existenz klarer
Bezugspunkte im System hin.

```{r Teilnetzwerk: Nachwuchsakademie, fig.height=15, fig.width= 20}
# Teilnetzwerk Akademie erstellen
academy <- f1|>
  activate(edges)|> # aktiviert die Kanten
  filter(relation == 4) # filtert Verbindungen nach Akademien
  
academy <- academy |>
  activate(nodes)|> # aktiviert die Knoten
  filter(!node_is_isolated()) # entfernt isolierte Knoten

plot(academy, # ruft das tidygrapg-Objekt auf
     asp = 0, # nutzt die komplette Leinwand
     layout=layout_nicely, # macht das Netzwek schön
     vertex.size=degree(academy), # Knotengröße entspricht Degree
     vertex.label.cex = 1, # Label-Größe
     vertex.label=V(academy)$full_name, # definiert die Labels der Knoten
     vertex.label.color="black", # färbt die Labels
     edge.width=V(academy)$weight, # Dicke der Kanten nach weight
     height = 9, # gibt die Höhe an
     width = 16, # gibt die Breite an
     main=" Teilnetzwerk Nachwuchsakademie") # gibt der Visualisierung einen Titel

# zählt die Knotenanzahl
vcount(academy)

# gibt die Anzahl der verschieden Typen an
table(V(academy)$type)

# zählt die Kantenanzahl
ecount(academy)

# Dichte des Netzwerks in Prozent
dichte_a <- edge_density(academy)*100
dichte_a

# Degree-Zentralität berechnen
degree(academy, mode="all")
which.max(degree(academy, mode="all")) # größter Wert
# Betweenness-Zentralität berechnen
betweenness(academy, normalized=TRUE)
which.max(betweenness(academy)) # größter Wert
```

Im Teilnetzwerk der Nachwuchsakademien gibt es 36 Kanten und 41 Knoten,
die aus sieben Akademien und 34 Formel-1-Fahrer zusammengesetzt wurde.
Im Vergleich zu den beiden FIA-Rennserien unterscheidet sich dieses
Netzwerk deutlich in seiner Struktur. Auch hier bilden die Institutionen
die zentralen Knoten ab. Der entscheidende Unterschied liegt darin, dass
fast alle Fahrer ausschließlich nur zu einem einzigen Nachwuchsprogramm
eine Verbindung haben. Lediglich Zhou Guanyu (ZG) und Jack Doohan (JD)
stellen die Ausnahmen dar. Beide gehörten der der Alpine Academy (AP)
an, während Doohan zusätzlich noch im Red Bull Junior Team (RBR) und
Guanyu Mitglied der Ferrari Driver Akademie (FDA) war. Sie fungieren
hier somit als Brückenakteure, die indirekte Verbindungen zwischen den
drei Akademien herstellen und so die einzigen Übergänge innerhalb des
Netzwerks ermöglichen. Insgesamt zeigt sich in diesem Teilnetzwerk eine
klar segmentierte und institutionell abgeschottete Struktur, in der
Nachwuchsprogramme weitgehend unabhängig voneinander bestehen. Jene
Exklusivität spiegelt den Fördercharakter der Akademien wider: Fahrer
werden gezielt an eine Organisation gebunden und wechseln nur in
Ausnahmefällen. Damit bildet das Akademienetzwerk die am stärksten
geschlossene und am wenigsten vernetzte Ebene innerhalb der untersuchten
Strukturen des motorsportlichen Karrierepfads.

Die drei Teilnetzwerke verdeutlichen, dass sich die Karrierestrukturen
im Nachwuchsbereich des Motorsports stark unterscheiden. Die Formel 2
zeigt sich als das am stärksten zentralisierte und zugleich kohärenteste
System. Wenige Teams bündeln dort die Verbindungen zwischen vielen
Fahrern und agieren als feste Bezugsknoten im Karriereverlauf. In der
Formel 3 ist die Struktur dagegen etwas fragmentierter, da die Fahrer
über weniger gemeinsame Stationen miteinander verknüpft sind. Hier
lassen sich also wenigere überlappende Entwicklungswege erkennen. Im
Unterschied zu den beiden Rennserien ist das Akademienetzwerk eine
Ebene, die stark institutionell geprägt ist. Anders als bei Formel 2 und
Formel 3 beruhen die Verbindungen auf exklusiven Förderbeziehungen. Die
Nachwuchsprogramme agieren als geschlossene Systeme, in denen Fahrer
kaum übergreifende Kontakte haben. Nur wenige Brückenakteure verbinden
Programme miteinander. Jenes weist auf eine Segmentierung der
Förderlandschaft. Insgesamt zeigt der Vergleich, dass der
motorsportliche Aufstieg zwar in allen Ebenen durch organisatorische
Strukturen geprägt wird, sich die Offenheit und Verflechtung jedoch
differenziert. Je höher die Stufe, desto stärker verdichtet sich das
Netzwerk.

### 2.6.2. Akademiezugehörigkeit

Diese Beobachtungen bilden den Ausgangspunkt für den nächsten
Analyseschritt, der den Einfluss der Akademiezugehörigkeit auf die
Karrierestrukturen untersucht.

Dazu wird das Gesamtnetzwerk in zwei Teilnetzwerke aufgeteilt:

1.  Fahrern ohne Akademiezugehörigkeit („unabhängige Fahrer“) und

2.  Fahrern, die Teil eines Nachwuchsprogramms waren („abhängige
    Fahrer“).

Diese Trennung ermöglicht es, strukturelle Unterschiede hinsichtlich
Kohärenz, Zentralisierung und Dichte zu identifizieren und Rückschlüsse
darüber zu ziehen, wie stark institutionelle Einbindungen den
Karriereverläufe prägen. Durch den Vergleich beider Gruppen lässt sich
somit prüfen, ob und in welchem Maße Nachwuchsprogramme als
strukturierende oder beschleunigende Elemente im motorsportlichen
Aufstieg wirken.

```{r Teilnetzwerk: Unabhängige Fahrer, fig.height=15, fig.width= 20 }
# Teilnetzwerk Unabhängig erstellen
unabhaengig <- f1|>
activate(nodes)|> # aktiviert die Knoten
filter(independent < 3)|> # filtert nach Akademiezugehörigkeit
filter(!node_is_isolated()) # entfernt isolierte Knoten

plot(unabhaengig, # ruft das tidygrapg-Objekt auf
     asp = 0, # nutzt die komplette Leinwand
     layout=layout_nicely, # macht das Netzwek schön
     vertex.size=degree(unabhaengig)/0.75, # Knotengröße entspricht 0.75 Degree
     vertex.label.cex = 1, # Label-Größe
     vertex.label=V(unabhaengig)$full_name, # definiert die Labels der Knoten
     vertex.label.color="black", # färbt die Labels
     height = 9, # gibt die Höhe an
     width = 16, # gibt die Breite an
     main="Teilnetzwerk der unabhängige Fahrer") # gibt der Visualisierung einen Titel

# zählt die Knotenanzahl
vcount(unabhaengig)

# gibt die Anzahl der verschieden Typen an
table(V(unabhaengig)$type)

# zählt die Kantenanzahl
ecount(unabhaengig)

# Dichte des Netzwerks in Prozent
dichte_u <- edge_density(unabhaengig)*100
dichte_u

# Degree-Zentralität berechnen
degree(unabhaengig, mode = "all")
# Betweenness-Zentralität berechnen
betweenness(unabhaengig, normalized = TRUE)
```

Das Teilnetzwerk der unabhängigen Fahrer umfasst 64 Kanten und 50 Knoten
bei einer Dichte von 5,22 Prozent. Dabei sind fast alle Knoten indirekt
miteinander verbunden. Über die Degree-Zentralität konnte die Struktur
des Teilnetzwerks untersucht werden. Die Analyse zeigt, dass die
Degreewerte variieren: Der Großteil der Akteure besitzt eine oder zwei
Verbindungen. Es gibt wenige Knoten (ART2, ART3, S1, JP, RG), die höhere
Werte aufweisen. Diese ungleiche Verteilung deutet auf eine heterogene
Netzwerkstruktur und wird somit von dem Formel-2-Team ART Grand Prix
(ART2), Formel-3-Team ART Grand Prix (ART3) und Formel-1-Team Stake (S1)
dominiert. Nur wenige Teams bündeln demzufolge viele Fahrer und die
Mehrheit ist eher schwach eingebunden. Somit ergibt sich ein weniger
zentralisiertes Netzwerk, das aber trotzdem kohärent genug ist, um eine
gemeinsame Hauptkomponente zu bilden. Die offene, aber auch weniger
stabile Struktur illustriert den individualisierten Charakter der
unabhängigen Fahrer.

```{r Teilnetzwerk: Abhängige Fahrer, fig.height=15, fig.width= 20}
# Teilnetzwerk Abhängige erstellen
abhaengig <- f1|>
activate(nodes)|> # aktiviert die Knoten
filter(independent > 1)|> # filtert nach Akademizugehörigkeit
filter(!node_is_isolated()) # entfernt isolierte Knoten

plot(abhaengig, # ruft das tidygrapg-Objekt auf
     asp = 0, # nutzt die komplette Leinwand
     layout=layout_nicely, # macht das Netzwek schön
     vertex.size=degree(abhaengig)/0.75, # Knotengröße entspricht 0.75 Degree
     vertex.label.cex = 1, # Label-Größe
     vertex.label=V(abhaengig)$full_name, # definiert die Labels der Knoten
     vertex.label.color="black", # färbt die Labels
     height = 9, # gibt die Höhe an
     width = 16, # gibt die Breite an
     main="Teilnetzwerk der abhängigen Fahrer") # gibt der Visualisierung einen Titel

# zählt die Knotenanzahl
vcount(abhaengig)

# gibt die Anzahl der verschieden Typen an
table(V(abhaengig)$type)

# zählt die Kantenanzahl
ecount(abhaengig)

# Dichte des Netzwerks in Prozent
dichte_u <- edge_density(abhaengig)*100
dichte_u

# Degree-Zentralität berechnen
degree(abhaengig, mode = "all")
# Betweenness-Zentralität berechnen
betweenness(abhaengig, normalized = TRUE)
```

Im Teilnetzwerk der abhängigen Fahrer gibt es 152 Kanten und 81 Knoten,
die eine Dichte von rund 4,69 Prozent aufweist. Im Gegensatz zu den
unabhängigen Fahrern besteht hier eine zusammenhängende Hauptkomponente,
in der alle Knoten miteinander verbunden sind. Die Berechnung der
Degree-Zentralität zeigt, dass einzelne Organisationen wie das Red Bull
Junior Team, die drei Formel-3-Teams Rodin Carlin (RC3), ART Grand Prix
(ART3) und Prema Racing (PR3) über hohe Werte verfügen und agieren hier
auch als Schlüsselakteure. Zudem besitzt das Formel-1-Team Visa Cash App
RB (VC) eine zentrale Rolle als Tür, um die höchste Motorsportklasse zu
erreichen. Insgesamt ist dieses Netzwerk auf wenige Institutionen
konzentriert, die als Schlüsselknoten fungieren.

Im Vergleich der beiden Teilnetzwerke gibt es sowohl Gemeinsamkeiten als
auch Unterschiede. Beide Netzwerke weisen eine heterogene Struktur auf,
da die Verbindungen ungleich über die Knoten verteilt sind. In beiden
Fällen übernehmen wenige Teams zentrale Positionen, während der Großteil
schwächer eingebunden ist. Besonders auffällig ist, dass das
Formel-3-Team ART Grand Prix (ART3) in beiden Teilnetzwerken eine
bedeutende Rolle einnimmt und damit unabhängig von einer
Akademiezugehörigkeit ein wichtiger Akteur im Karriereverlauf vieler
Fahrer bleibt. Ein wesentlicher Unterschied liegt dabei in der Art der
Zentralisierung der beiden Teilnetzwerke. Beim unabhängigen Netzwerk
übernimmt das Formel-1-Team Stake (S1) die Funktion des wichtigsten
Zugangsknoten, um in die höchste Motorsportklasse zu kommen, während
beim abhängigen Netzwerk dies das Team Visa Cash App RB (VC) darstellt.
Dies suggeriert, dass der Aufstieg in die Formel 1 je nach Förderkontext
über unterschiedliche Teams verläuft, auch wenn sie zuvor im selben Team
in den Nachwuchsklassen waren.

Zusammengefasst kann gesagt werden, dass die Akademiezugehörigkeit dazu
führt, dass man stärker in eine Institution eingebunden ist. Dies liegt
daran, dass sich die Karrierepfade vereinheitlichen und sich zentrale
Organisationen herauskristallisieren. Die Analyse unterstützt somit die
Annahme, dass Nachwuchsprogramme eine strukturierende Funktion innerhalb
des motorsportlichen Karrieresystems übernehmen, während die
unabhängigen Fahrer eher flexiblere Wege eingehen.

### 2.6.3. Entwicklung der Karrierestrukturen

Nach der Betrachtung der Akademiezugehörigkeit folgt nun eine zeitliche
Differenzierung des Gesamtnetzwerks. Um zu untersuchen, ob sich die
Struktur der Karrieren im Verlauf der letzten Jahre verändert hat, wird
das Gesamtnetzwerk in zwei Zeiträume unterteilt: 2015 bis 2019 und 2020
bis 2025. Dadurch können Aussagen über die Entwicklung der Verbindungen
zwischen Fahrern und Organisationen über die Zeit getroffen werden. Auf
diese Weise wird sichtbar, ob sich der motorsportliche Karrierepfad im
jüngeren Zeitraum stärker verdichtet, geöffnet oder restrukturiert hat.

```{r Teilnetzwerk: 2015 bis 2019, fig.height=15, fig.width= 20}
# Teilnetzwerk 1. Zeitraum erstellen
vorher <- f1 |>
  activate(nodes) |> # aktiviert die Knoten
  filter(is.na(debut_year) | debut_year >= 2015 & debut_year <= 2019) |> # filter zwischen 2015 und 2019
  filter(!node_is_isolated()) # entfernt isolierte Knoten

plot(vorher, # ruft das tidygrapg-Objekt auf
     asp=0, # nutzt die komplette Leinwand
     layout=layout_nicely, # macht das Netzwek schön
     vertex.label.cex = 1, # Label-Größe
     vertex.label=V(vorher)$full_name, # definiert die Labels der Knoten
     vertex.label.color="black", # färbt die Labels
     height = 9, # gibt die Höhe an
     width = 16, # gibt die Breite an
     vertex.size=degree(vorher)/0.75, # Knotengröße entspricht 0.75 Degree
     main ="Teilnetzwerk von 2015 bis 2019")

# zählt die Knotenanzahl
vcount(vorher)
# zählt die Kantenanzahl
ecount(vorher)
# berechnet die Dichte
dichte_v <- edge_density(vorher)*100
dichte_v
# gibt die Anzahl der Abhängigkeit an
table(V(vorher)$independent)
# Degree-Zentralität berechnen
degree(vorher, mode = "all")
which.max(degree(vorher,mode = "all")) # größter Wert
# Betweenness-Zentralität berechnen
bet_<- betweenness(vorher, normalized = TRUE)
which.max(betweenness(vorher, normalized = TRUE)) # größter Wert
sort(bet_, decreasing = TRUE) # sortiert die Ergebnisse
```

Im Zeitraum von 2015 bis 2019 besteht das Netzwerk aus 59 Knoten und 93
Kanten, was einer Dichte von rund 5,44 Prozent entspricht. Von den
erfassten Fahrern waren sechs ohne Akademiezugehörigkeit und 15 gehörten
einem Nachwuchsprogramm an. Die Analyse der Gradzentralität zeigt, dass
insbesondere die Formel-3-Teams ART Grand Prix (ART3) und Rodin Carlin
(RC3) besonders viele Verbindungen abseits der Fahrer aufweisen.
Innerhalb des Karriereverlaufs bilden sie zentrale Stationen ab, die
wichtige Bezugspunkte für den Übergang zwischen den Rennserien sind. Die
Betweenness-Zentralität verdeutlichen zudem, dass vor allem die
Formel-1-Teams Visa Cash App RB (VB), Manor Racing (MR) und Williams (W)
wichtige Vermittlerrollen einnehmen. Auch die Formel-2-Teams DAMS
(DAMS2) und Rodin Carlin (RC2) weisen erhöhte Betweenness-Werte auf und
treten als relevante Vermittler auf, da viele Karrierewege über sie
führen.

```{r Teilnetzwerk: 2020 bis 2025, fig.height=15, fig.width= 20}
# Teilnetzwerk 1. Zeitraum erstellen
nachher <- f1 |>
  activate(nodes)|> # aktiviert die Knoten
  filter(is.na(born) | debut_year >= 2020 & debut_year <= 2025)|> # filter zwischen 2020 und 2025
  filter(!node_is_isolated()) # entfernt isolierte Knoten

plot(nachher, # ruft das tidygrapg-Objekt auf
     asp=0, # nutzt die komplette Leinwand
     layout=layout_nicely, # macht das Netzwek schön
     vertex.label.cex = 1, # Label-Größe
     vertex.label=V(nachher)$full_name, # definiert die Labels der Knoten
     height = 9, # gibt die Höhe an
     width = 16, # gibt die Breite an
     vertex.size=degree(nachher)/0.75, # Knotengröße entspricht 0.75 Degree
     main =" Teilnetzwerk von 2020 bis 2025") # gibt der Visualisierung einen Titel

# zählt die Knotenanzahl
vcount(nachher)
# zählt die Kantenanzahl
ecount(nachher)
# berechnet die Dichte
dichte_n <- edge_density(nachher)*100
dichte_n
# gibt die Anzahl der Abhängigkeit an
table(V(nachher)$independent)

# Degree-Zentralität berechnen
degree(nachher, mode = "all")
which.max(degree(nachher, mode = "all")) # größter Wert

# Betweenness-Zentralität berechnen
bet_n <- betweenness(nachher, normalized = TRUE)
which.max(betweenness(nachher)) # größter Wert
sort(bet_n, decreasing = TRUE) # sortiert die Ergebnisse
```

Das Netzwerk des zweiten Untersuchungszeitraums von 2020 bis 2025
umfasst 47 Knoten und 70 Kanten bei einer Dichte von 6,48 Prozent. Die
Zahl der unabhängigen Fahrer reduziert sich dabei deutlich auf eine
Person, während 13 Fahrer einer Akademie angehörten. Die im Vergleich
höhere Dichte suggeriert, dass der jüngere Zeitraum stärker verdichtet
und enger gebündelt ist. Dabei sind zentrale Akteure hier aber Prema
Racing sowohl in der Formel 2 als auch in der Formel 3. Sie bilden sich
als ein wichtiges strukturelle Zentrum innerhalb dieses Netzwerks
heraus. Auch innerhalb der Nachwuchsprogramme bestätigt sich der
Einfluss des Red Bull Junior Teams (RBR), das wie im ersten Zeitraum die
höchste Degree-Zentralität besitzt. Die Betweenness-Zentralität zeigt
zudem, dass Visa Cash App RB (VC) weiterhin eine bedeutende Funktion als
Vermittler hat.

Der Vergleich beider Netzwerke illustriert, dass sich die Struktur des
Aufstiegs im Motorsport über die letzten zehn Jahre verändert hat.
Während das Netzwerk im früheren Zeitraum noch relativ verteilt war,
wird das Teilnetzwerk von 2020 bis 2025 von wenigen Teams geprägt.
Gleichzeitig nimmt die Zahl an unabhängigen Fahrern ab und symbolisiert
damit, dass im jüngeren Zeitraum die Rolle von Akademien zunehmend
bedeutsamer wird. Auch der zentrale Akteur, der den Zugang in die Formel
1 ermöglicht, hat sich verändert. War es im ersten Zeitraum noch Manor
Racing, so ist es nun Visa Cash App RB (VC).

# 3. Fazit und Limitationen

Der Weg in die Formel 1 ist heutzutage kein Zufall mehr.
Karriereverläufe folgen nach klaren Mustern und institutionellen
Strukturen. Besonders Förderprogramme spielen dabei eine zentrale Rolle.
Indem sie stabile Übergänge zwischen den Rennserien schaffen,
ermöglichen sie Fahrern, die Teil eines Juniorenprogrammes sind, bessere
Chancen auf einen Platz in der Formel 1. Das Netzwerk ist damit stark
hierarchisch organisiert. Einige wenige Akteure, vor allem das
Formel-3-Team ART Grand Prix und Red Bull Junior Team, dominieren die
Struktur im Netzwerk mit einem hohen Degreewert und gelten dadurch für
die Fahrer als direktes Sprungbrett in die Formel 1. Unabhängige Fahrer
schaffen den Aufstieg in die Königsklasse dagegen seltener und oft über
individuelle Gelegenheiten. Grundsätzlich ist es nicht unmöglich, als
unabhängiger Fahrer in die Formel zu gelangen, wie Fernando Alonso mit
einem hohen Closeness-Wert bewiesen hat, jedoch ist es herausfordernder
und mit hohen Kosten verbunden.

Die Ergebnisse bestätigen damit die Hypothesen, dass Karrieren in der
Formel 1 zunehmend standardisiert verlaufen und institutionell geprägt
sind. Gleichzeitig zeigen sich deutliche Abhängigkeiten von
Organisationen, Förderstrukturen und finanziellen Ressourcen. Diese
Entwicklung spiegelt die Professionalisierung, aber auch die soziale
Selektivität des Motorsports wider. Akademien bieten Chancen, schließen
aber auch viele Talente aus, die nicht Teil dieser Systeme sind. Dadurch
entsteht eine Art geschlossene Struktur, in der Netzwerke und
Zugehörigkeiten wichtiger werden als individuelle Leistung.

Trotz der klaren Ergebnisse hat die Analyse einige Einschränkungen. Da
sich die Datengrundlage nur auf öffentlich zugängliche Informationen
beschränkt, können nur institutionelle Verbindungen berücksichtigt
werden, nicht aber persönliche Beziehungen oder Umstände, die in der
Realität ebenfalls eine große Rolle spielen. Der Fokus liegt auf den
Beziehungen, die die Fahrer zu den Teams hatten, dabei haben wir die
Beziehungen zwischen den einzelnen Teams zueinander außen vorgelassen.
Auch werden nur Fahrer berücksichtigt, die tatsächlich in der Formel 1
gestartet sind. Damit bleiben Talente außen vor, die den Sprung nur
knapp verpasst haben oder nicht im Start angetreten sind. Ein weiterer
Punkt ist die zeitliche Begrenzung. Der untersuchte Zeitraum von 2015
bis 2025 zeigt zwar aktuelle Entwicklungen, aber keine langfristige
Bewertung über Generationen und familiäre Beziehungen hinweg. Zukünftig
könnte der E-Motorsport betrachtet werden, der während der
COVID-Pandemie aufstieg. Hier könnte untersucht werden, ob die
Karriereverläufe gerechter wären, im Bezug auf finanzielle Aspekte und
Karrierechancen.

Dennoch liefert die Arbeit wertvolle Einblicke in die Struktur der
Karrierepfade im Motorsport. Sie macht sichtbar, wie stark
Institutionen, Förderprogramme und Netzwerke die Karriereentscheidungen
prägen. Damit trägt sie dazu bei, die oft unsichtbaren Strukturen hinter
dem sportlichen Erfolg in der Formel 1 besser zu verstehen.

# 4. Literatur

Barthauer, L., Sauer, N. C., & Kauffeld, S. (2018). Karrierenetzwerke
und ihr Einfluss auf die Laufbahnentwicklung. In S. Kauffeld & D. Spurk
(Hrsg.), *Handbuch Karriere und Laufbahnmanagement* (S. 241–268).
Springer. <https://doi.org/10.1007/978-3-662-48750-1_9>

Bauer, R. (2022). Teammanagement im Motorsport – systemisch
professionell. In B. Reuter (Hrsg.), *Motorsport-Management*(S.
285–336). SpringerGabler. <https://doi.org/10.1007/978-3-662-65698-3_12>

Budzinski, O. & Feddersen, A. (2019). Measuring Competitive Balance in
Formula One Racing. *Ilmenau Economics Discussion Papers*, *25*(121).
<http://dx.doi.org/10.2139/ssrn.3357687>

Fehling, J. (2018). Teams für neue FIA Formel 3 2019 bestätigt: HWA
dabei! Motorsport-Magazin.com.
<https://www.motorsport-magazin.com/formel3/news-251249-fia-formel-3-2019-teams-offiziell-starterliste-hwa/>.
Zugegriffen: 18. Nov. 2025.

Faria, J., & Ferreira, F. (2024). Podium and Influence: A Network
Analysis of the Most Important Formula One Drivers. In *Anais do XIII
Brazilian Workshop on Social Network Analysis and Mining*, (S. 144-157).
Porto Alegre: SBC. <doi:10.5753/brasnam.2024.3054>

Kauffeld, S., & Spurk, D. (Hrsg.). (2018). *Handbuch Karriere und
Laufbahnmanagement*. Springer.

Krell, F. & Nieland, J. (2024). Virtual Racing als Real Racing –
Inszenierungen und Rezeption der Formel 1 während der Covid-19-Pandemie.
In T. Horky & JU. Nieland (Hrsg.), *COVID-19 und die Sportkommunikation*
(S. 151–170). SpringerVS. <https://doi.org/10.1007/978-3-658-43461-8_8>

Latzke, M., Schneidhofer, T. M., Mayrhofer, W., & Pernkopf, K. (2018).
Karriereforschung: Konzeptioneller Rahmen, zentrale Diskurse und neue
Forschungsfelder. In S. Kauffeld & D. Spurk (Hrsg.), *Handbuch Karriere
und Laufbahnmanagement* (S. 3–35). Springer.
<https://doi.org/10.1007/978-3-662-48750-1_41>

Motley, M., Jensen, J., Weight, E. & Bates, B. (2025). The Road Less
Traveled: Analyzing the Career Paths of Women Athletic Directors
Utilizing Social Network Analysis. Journal Of Issues in Intercollegiate
Athletics, 18(1). <https://doi.org/10.51221/sc.jiia.2025.18.1.3>

Mourao, P. R. (2024). Drivers’ moves in Formula One Economics: A network
analysis since 2000. *SPORT TK-EuroAmerican Journal of Sport Sciences*,
13(9). <https://doi.org/10.6018/sportk.540441>

Puschkeit, T. (2022). Prozesse, Rollen und Funktionen in High
performance Motorsportteams. In B. Reuter (Hrsg.),
*Motorsport-Management* (S. 127–155). Springer.
<https://doi.org/10.1007/978-3-662-65698-3_6>

Ruda, W. (2022). Sponsoring im Motorsport. In B. Reuter (Hrsg.),
*Motorsport-Management* (S. 377–411). Springer.
<https://doi.org/10.1007/978-3-662-65698-3_15>

Speedsport Magazine. (o. J.). Speedsport Magazine - Motorsport Magazin
online seit 1996. Speedsport Magazine.
<https://www.speedsport-magazine.de/suchergebnis.html>. Zugegriffen: 17.
Nov. 2025.

# 5. Anlage

## 5.1. Link auf Github

-   Github: <https://github.com/dp064/Karriereweg_Formel1.git>

-   Codebuch:
    <https://github.com/dp064/Karriereweg_Formel1/blob/f89125c135ae0e8fd1dba2af2c254b1477a2a93c/codebuch.md>

-   Edgelist:
    <https://github.com/dp064/Karriereweg_Formel1/blob/68210ca4325f5cad6343fe9ba21a29a88f4b2e84/edgelist.csv>

-   Nodelist:
    <https://github.com/dp064/Karriereweg_Formel1/blob/f9ff0281654336079be8c2c2b070f9f060f4eeb1/nodelist.csv>

## 5.2. Teilnehmerinnen des Projekts und Arbeitsaufwand im Projekt

**Teammitglieder**

Jennifer Chisom Edeh, Leonie Helbich, Dang Minh Thu Pham, Stefania
Santucci, Alina Württemberger

**Arbeitsaufwand im Projekt**

-   Jennifer Chisom Edeh (je079): Literaturrecherche, Forschungsbericht,
    Datenerhebung und -bereinigung

    -   mind. 120 Stunden

-   Leonie Helbich (lh204): Literaturrecherche, Forschungsbericht,
    Datenerhebung

    -   mind. 75 Stunden

-   Dang Minh Thu Pham (dp064): Projektleitung, Literaturrecherche,
    Forschungsbericht, Datenerhebung, Codierung, Auswertung

    -   mind. 150 Stunden
    -   MVP

-   Stefania Santucci (ss609): Literaturrecherche, Forschungsbericht,
    Datenerhebung

    -   mind. 75 Stunden

-   Alina Württemberger (aw011): Literaturrecherche, Forschungsbericht,
    Datenerhebung

    -   mind. 60 Stunden

**TeamCanvas**

![](images/TeamCanvas_Formel1.pdf)

**Lessons learned / Reflexion der Teamarbeit**

Im Verlauf der Arbeit haben sich mehrere Erkenntnisse ergeben, die den
Arbeitsprozess und die praktische Umsetzung beeinflusst haben. Eine der
wichtigsten Erfahrungen betrifft das Zeitmanagement. Frühzeitig wurde
deutlich, dass dieses Forschungsprojekt eine realistische Planung und
klare Struktur benötigt. Das Aufteilen der Arbeit in kleinere Schritte
erwies sich dabei als hilfreich, um kontinuierliche Fortschritte zu
sichern. Eng damit verknüpft ist die Erkenntnis, wie wertvoll es ist,
Daten kontinuierlich zu bereinigen, anstatt diesen Schritt auf das
Projektende zu verschieben. Fehlerhafte oder unvollständige Daten wirken
sich direkt auf die Analyse aus und können zu Verzerrung führen, sie
sich später nur mit großem Zeitaufwand korrigieren lassen. Darüber
hinaus zeigte sich die Bedeutung sorgfältiger Arbeitsweisen. Besonders
hilfreich war es, Daten zunächst getrennt zu sammeln, zu ordnen und zu
dokumentieren, bevor sie in einer finalen Version zusammengeführt
wurden. Eine weitere wichtige Erfahrung war der Nutzen von Google Docs.
Dies ermöglichte eine flexible und ortsunabhängige Arbeitsweise sowie
das Nachverfolgen von Fortschritten und Änderungen. Insgesamt haben
diese Erkenntnisse dazu beigetragen, den Arbeitsprozess effektiver,
strukturierter und qualitativ hochwertiger zu gestalten.
